ACORDAO-COMPLETO-2468513

ACÓRDÃO 8801/2021 ATA 21/2021 - PRIMEIRA CÂMARA

VISTOS, relatados e discutidos estes autos de Tomada de Contas Especial instaurada pelo Fundo Nacional de Saúde/Ministério da Saúde (FNS/MS) , em desfavor da empresária individual Sra. Auri Stela Mascarenhas de Araújo, em razão da aplicação irregular de recursos do Sistema Único de Saúde (SUS) no âmbito do Programa Farmácia Popular do Brasil - Aqui Tem Farmácia Popular (PFPB) , no período de janeiro de 2013 a junho de 2015,
ACORDAM os Ministros do Tribunal de Contas da União, reunidos em sessão da Primeira Câmara, ante as razões expostas pelo Relator, em:
9.1 rejeitar as alegações de defesa apresentadas pela Sra. Auri Stela Mascarenhas de Araújo (CPF XXX.237.601-XX, e CNPJ 12.161.089/0001-57) ;
9.2 julgar irregulares as contas da Sra. Auri Stela Mascarenhas de Araújo (CPF XXX.237.601-XX, e CNPJ 12.161.089/0001-57) na condição de empresária individual, com fundamento nos arts. 1º, inciso I, 16, inciso III, alíneas "b" e "c", da Lei 8.443/1992, c/c os arts. 19 e 23, inciso III, da mesma Lei, e com arts. 1º, inciso I, 209, inciso II e III, 210 e 214, inciso III, do Regimento Interno, e condená-la ao pagamento das quantias a seguir especificadas, com a fixação do prazo de quinze dias, a contar das notificações, para comprovar, perante o Tribunal (art. 214, inciso III, alínea "a", do Regimento Interno) , o recolhimento das dívidas aos cofres do Fundo Nacional de Saúde, atualizadas monetariamente e acrescidas dos juros de mora, calculados a partir das datas discriminadas, até a data dos recolhimentos, na forma prevista na legislação em vigor, abatendo-se, na oportunidade, os valores já ressarcidos:
	DATA DA OCORRÊNCIA
	VALOR ORIGINAL
 (R$) 
	D/C

	14/03/2013
	3.508,80
	D

	15/03/2013
	12,42
	D

	15/03/2013
	120,15
	D

	19/04/2013
	3.417,60
	D

	19/04/2013
	3,20
	D

	28/04/2013
	4.665,12
	D

	29/04/2013
	12,42
	D

	29/04/2013
	120,15
	D

	29/04/2013
	12,42
	D

	31/05/2013
	24,80
	D

	31/05/2013
	2.983,68
	D

	04/06/2013
	3.885,00
	D

	05/06/2013
	1.033,29
	D

	28/06/2013
	2,40
	D

	28/06/2013
	2,40
	D

	28/06/2013
	22,02
	D

	31/07/2013
	1.709,94
	D

	31/07/2013
	9,60
	D

	02/09/2013
	148,32
	D

	01/10/2013
	3.099,87
	D

	01/10/2013
	12,42
	D

	01/10/2013
	12,42
	D

	02/10/2013
	2.022,00
	D

	12/11/2013
	6.147,96
	D

	06/12/2013
	8.047,47
	D

	30/12/2013
	5.998,86
	D

	07/02/2014
	3.827,85
	D

	31/03/2014
	4.155,72
	D

	31/03/2014
	3,20
	D

	31/03/2014
	30,60
	D

	09/04/2014
	1.105,38
	D

	16/04/2014
	1.354,50
	D

	13/05/2014
	72,09
	D

	30/05/2014
	1.202,70
	D

	02/06/2014
	932,10
	D

	06/06/2014
	168,21
	D

	04/07/2014
	915,99
	D

	31/07/2014
	1.433,40
	D

	01/08/2014
	6.031,53
	D

	01/08/2014
	49,10
	D

	09/09/2014
	23.278,92
	D

	09/09/2014
	38,40
	D

	09/09/2014
	38,40
	D

	02/10/2014
	9.828,90
	D

	02/10/2014
	19,20
	D

	03/10/2014
	12.471,57
	D

	03/11/2014
	12.517,65
	D

	28/11/2014
	32.004,84
	D

	28/11/2014
	19,20
	D

	28/11/2014
	31,33
	D

	14/01/2015
	27.645,84
	D

	14/01/2015
	19,20
	D

	14/01/2015
	38,40
	D

	09/02/2015
	33.980,94
	D

	09/02/2015
	26,53
	D

	03/03/2015
	14.201,73
	D

	04/03/2015
	10.573,80
	D

	02/04/2015
	7.639,88
	D

	02/04/2015
	14,40
	D

	05/05/2015
	5.068,04
	D

	12/06/2015
	12.742,26
	D

	12/06/2015
	106,12
	D

	07/07/2015
	1.716,83
	D

	07/07/2015
	31,33
	D

	05/08/2015
	93,00
	D

9.3. aplicar à Sra. Auri Stela Mascarenhas de Araújo (CPF XXX.237.601-XX) a multa prevista no art. 57 da Lei 8.443/1992, c/c o art. 267 do Regimento Interno, no valor de R$ 40.000,00, com a fixação do prazo de quinze dias, a contar das notificações, para comprovar, perante o Tribunal (art. 214, inciso III, alínea "a", do Regimento Interno) , o recolhimento das dívidas aos cofres do Tesouro Nacional, atualizadas monetariamente desde a data deste Acórdão até a dos efetivos recolhimentos, se forem pagas após o vencimento, na forma da legislação em vigor;
9.4. autorizar, desde logo, nos termos do art. 28, inciso II, da Lei 8.443/1992, a cobrança judicial das dívidas, caso não atendidas as notificações; e
9.5. enviar cópia desta deliberação ao Fundo Nacional de Saúde e aos responsáveis, para ciência; e à Procuradoria da República no Estado do Maranhão, nos termos do § 3º do art. 16 da Lei 8.443/1992, c/c o § 7º do art. 209 do Regimento Interno do TCU, para adoção das medidas que entender cabíveis.

Tomada de Contas Especial instaurada pelo FUNDO NACIONAL DE SAÚDE - MS em razão de não comprovação da regular aplicação dos recursos da União aplicados pelo Programa Farmácia Popular do Brasil.

Primeira Câmara

Fundo Nacional de Saúde - MS.

3. Responsáveis: Auri Stela Mascarenhas de Araújo (XXX.237.601-XX); Auri Stela Mascarenhas de Araújo - ME (12.161.089/0001-57).

13.1. Ministros presentes: Walton Alencar Rodrigues (Presidente), Vital do Rêgo e Jorge Oliveira.
13.2. Ministro-Substituto convocado: Augusto Sherman Cavalcanti (Relator).
13.3. Ministro-Substituto presente: Weder de Oliveira.

AUGUSTO SHERMAN

Adoto, como relatório, excerto da instrução elaborada por Auditor Federal lotado na SecexTCE (peça 60) , anuída pelos dirigentes da unidade (peças 61-62) e pelo MP/TCU (peça 63) : 
	"INTRODUÇÃO
Cuidam os autos de tomada de contas especial instaurada pelo Fundo Nacional de Saúde/Ministério da Saúde (FNS/MS) , em desfavor da empresa Auri Stela Mascarenhas de Araujo - ME, CPNJ 12.161.089/0001-57, solidariamente à Sra. Auri Stela Mascarenhas de Araujo (CPF XXX.237.601-XX, CNPJ 12.161.089/0001-57) , na condição de empresária individual, em razão da aplicação irregular dos recursos do Sistema Único de Saúde (SUS) no âmbito do Programa Farmácia Popular do Brasil - Aqui Tem Farmácia Popular (PFPB) , no período de janeiro de 2013 a junho de 2015.
HISTÓRICO 
2.	O Programa Farmácia Popular do Brasil - PFPB foi criado pela Lei 10.858, de 13/4/2004, e regulamentado pelo Decreto 5.090, de 20/5/2004, com o objetivo de oferecer à população o acesso a medicamentos considerados essenciais, cumprindo, dessa forma, uma das principais diretrizes da Política Nacional de Assistência Farmacêutica.
3.	O PFPB funcionava por meio de parceria com governos estaduais, prefeituras municipais e instituições públicas, para o atendimento de projetos de implantação e manutenção de unidades próprias, sob responsabilidade da Fundação Oswaldo Cruz (FIOCRUZ) . 
4.	Em 2006, por meio da Portaria n° 491, o Ministério da Saúde - MS expandiu o Programa Farmácia Popular do Brasil para utilizar a rede já instalada do comércio varejista de produtos farmacêuticos, o qual recebeu o nome de 'Aqui Tem Farmácia Popular'.  
5.	As farmácias e drogarias privadas que aderem ao programa fornecem aos cidadãos medicamentos que constam de lista elaborada pelo MS de forma gratuita ou com até 90% de desconto. Por sua vez, para os medicamentos dispensados no âmbito do programa, o MS efetua o reembolso ao estabelecimento comercial. 
6.	Em 2017, a Comissão Intergestores Tripartite (CIT) decidiu extinguir a rede própria do programa, passando o 'Aqui Tem Farmácia Popular' a ser o único meio de se obter medicamentos no âmbito do PFPB. 
7.	Atualmente, de acordo com o Anexo LXXVII, art. 7º, da Portaria de Consolidação nº 5/2017, são disponibilizados gratuitamente medicamentos para o tratamento de hipertensão, diabetes e asma. Além destes, são disponibilizados, com até 90% de desconto, medicamentos para rinite, dislipidemia, doença de Parkinson, osteoporose e glaucoma, além de anticoncepcionais e fraldas geriátricas.
8.	A presente TCE originou-se de constatações do Departamento Nacional de Auditoria do SUS (Denasus) em auditoria realizada em janeiro de 2016 com a finalidade de avaliar a execução do Programa Farmácia Popular do Brasil junto à empresa Auri Stela Mascarenhas de Araujo - ME, CPNJ 12.161.089/0001-57, abrangendo o período de janeiro de 2013 a junho de 2015, com foco no cumprimento das normas estabelecidas pela Portaria 971/MS/GM, de 15/5/2012, vigente à época, que dispõe sobre o Programa Farmácia Popular do Brasil.
9.	De acordo com o Relatório de Auditoria nº 16137 e seus anexos (peças 13 a 17) , foram constatadas irregularidades que representavam R$ 272.463,81 à época. 
10.	De acordo com as constatações do Denasus, o estabelecimento comercial executou ações do Programa Farmácia Popular do Brasil em desacordo com as normas estabelecidas pelo Ministério da Saúde (peça 19) :
a) falta de apresentação de notas fiscais comprovando as aquisições dos medicamentos e/ou correlatos dispensados pelo Programa Farmácia Popular do Brasil;
b) registro de dispensação de medicamentos do PFPB utilizando CPF/nome de pessoas falecidas;
c) falta de apresentação de cupons vinculados e/ou respectivas cópias de receitas médicas e documentos;
d) registro de dispensação de medicamentos em nome de funcionários do estabelecimento auditado, sem a comprovação da documentação.
11.	O detalhamento do débito realizado pelo Denasus consta da peça 19, p. 2 e 3. 
12.	Diante das constatações o Denasus deu oportunidade de defesa aos responsáveis, em obediência aos princípios constitucionais que asseguram o direito ao contraditório e à ampla defesa, como demonstram as notificações expedidas em 21/3/2016 e 4/5/2016 (peça 4, p. 1 a 3) . Conforme cita o Relatório de Auditoria nº 16137, de 4/3/2016, os responsáveis apresentaram justificativas, as quais, no entanto, lograram afastar as irregularidades (peça 13, p. 5-13) . 
13.		Superada a fase de defesa administrativa, foram emitidas notificações de cobrança pela Secretaria Executiva do FNS aos responsáveis, em ofícios emitidos em 12/12/2016 e 2/6/2017 (peça 4, p. 4-9) . Constam dos autos os avisos que comprovam o recebimento das comunicações (peça 1) .
14.	Assim, o motivo que levou à instauração da presente Tomada de Contas Especial está materializado pelo prejuízo causado pelo referido estabelecimento comercial ao Programa Farmácia Popular do Brasil, no valor histórico de R$ 272.463,81, no período compreendido entre março de 2013 a agosto de 2015, tendo em vista irregularidades que contrariaram as normas vigentes à época, especialmente a Portaria nº 971/GM/MS, de 15/5/2012, frente às constatações apontadas no Relatório de Auditoria nº 16137 do Denasus (peça 13) e consolidadas na Matriz de Responsabilização acostada pelo órgão instaurador (peça 3) .
15.	Com base no Relatório de Auditoria do Denasus e com fundamento na IN/TCU 71/2012, alterada pela IN/TCU 76/2016 e DN/TCU 155/2016, o Fundo Nacional de Saúde autorizou a instauração de Tomada de Contas Especial (peça 2) .
16.	O Relatório Completo do Tomador de Contas Especial nº 0164/2017 (peça 9) registra a apuração de fatos, a quantificação do dano, bem como a identificação dos responsáveis, nos termos do art. 2º da IN TCU 71/2012.
17.	Registra, ainda, que foi dada oportunidade de defesa aos responsáveis, conforme as notificações relacionadas no item 'V' do relatório do tomador, expedidas visando a regularização das contas e o ressarcimento do dano (peça 19, p. 4) . Conforme item 'VI' do mesmo relatório, os responsáveis apresentaram justificativas após a emissão do Relatório de Auditoria, as quais foram devidamente analisadas, sem que, no entanto, fossem acatadas (peça 19, p. 4) . 
18.	Com base nas informações do Relatório Completo do Tomador de Contas Especial nº 0164/2017 (peça 9) , os débitos associados às irregularidades são aqueles constantes do Relatório de Auditoria nº 16137 do Denasus e seus anexos (peças 13 a 17) .
19.	Por fim, o tomador de contas concluiu pela responsabilização da empresa Auri Stela Mascarenhas de Araujo - ME, CPNJ 12.161.089/0001-57, solidariamente à Sra. Auri Stela Mascarenhas de Araujo, na condição de empresária individual, quantificando-se o débito no valor de R$ 366.300,78, atualizado em 26/7/2017 (peça 19) . A inscrição em conta de responsabilidade, no SIAFI, foi efetuada mediante a Nota de Lançamento de Sistema nº 2017NS058631, de 26/7/2017 (peça 12, p. 1) .
20.	Uma vez concluída a TCE, no âmbito do Fundo Nacional de Saúde, ela foi remetida ao Ministério da Transparência e Controladoria-Geral da União, que emitiu o 	Relatório de Auditoria nº 952/2018 do Controle Interno (peça 20) , o qual retrata as questões relatadas no Relatório de Tomada de Contas Especial. 
21.	Diante disso, a Secretaria de Controle Interno certificou a irregularidade das contas (peça 21) , acompanhado do parecer do dirigente do órgão de controle interno (peça 22) , tendo o Ministro de Estado da Saúde, Sr. Gilberto Occhi, registrado o conhecimento das conclusões daquele órgão de controle interno (peça 23) . A responsabilização foi devidamente inscrita no Siafi (peça 12, p. 3-4) .
22.	Autuada no TCU em 28/10/2018, foi realizada Instrução Preliminar com proposta de citação (peça 24) da Sra. Auri Stela Mascarenhas de Araujo (CPF XXX.237.601-XX, CNPJ 12.161.089/0001-57) , a qual obteve parecer favorável da Subunidade (peça 25) e da Unidade (peça 26) .
23.	A responsável foi citada por meio do Ofício 0699/2019-TCU/Secex-TCE, de 19/2/2019 (peça 28) , tendo tomado ciência em 11/3/2019, conforme AR juntado à peça 29.
24.	No dia 5/4/2019, de forma intempestiva, já que o prazo findara em 26/3/2019, a Sra. Auri Stela Mascarenhas de Araujo apresentou suas alegações de defesa (peça 31 e 32) . 
25.	Em virtude da apresentação de novos documentos, foi realizada, no dia 27/12/2019, instrução com proposta de diligência ao Departamento Nacional de Auditoria do SUS/Serviço de Auditoria no Maranhão (SEAUD/MA/DENASUS/MA/MS) para que procedesse à análise das novas notas fiscais apresentadas e verificasse se eram capazes de ilidir, no todo ou em parte, as irregularidades apontadas nas constatações nº 419817, 419823, 419825 e 419826 do Relatório de Auditoria nº 1613 do Denasus, caracterizadas pela falta de apresentação de notas fiscais comprovando as aquisições dos medicamentos dispensados pelo Programa Farmácia Popular do Brasil, proposta a qual obteve parecer favorável da Subunidade (peça 33) e da Unidade (peça 34) .
26.	O Denasus então foi diligenciado por meio do Ofício 4020/2019 (peça 35) e respondeu por meio do Ofício nº 22/2020 (peça 40) .
27.	No documento constante da peça 40, o Denasus informou que, após a análise das notas fiscais apresentadas pela Sra. Auri Stela Mascarenhas de Araújo (CPF XXX.237.601-XX) , verificou-se que elas não são capazes de ilidir as irregularidades apontadas nas constatações nº 419817, 419823, 419825 e 419826 do Relatório de Auditoria nº 16137, haja vista não se prestarem à comprovação de aquisição dos medicamentos para os quais se solicitou autorização de dispensação.
28.	Dessa forma, no dia 23/4/2020 foi realizada instrução de mérito (peça 43) com proposta de rejeição das alegações de defesa apresentadas pela Sra. Auri Stela Mascarenhas de Araujo (CPF XXX.237.601-XX, CNPJ 12.161.089/0001-57) , uma vez que não foram suficientes para sanear as irregularidades a ela atribuídas, proposta a qual obteve parecer favorável da Subunidade (peça 44) , da Unidade (peça 45) e do MPTCU (peça 46) .
29.	O Relator, no entanto, deixou de acolher, naquele momento, a proposta alvitrada pela unidade técnica, determinando notificar a responsável quanto ao teor da análise realizada pelo Denasus das novas notas fiscais apresentadas (peça 40) , a fim de que fosse oportunizada manifestação a este respeito.
30.	Dessa forma, foi realizada nova instrução com proposta de oitiva (peça 48) da Sra. Auri Stela Mascarenhas de Araujo (CPF XXX.237.601-XX, CNPJ 12.161.089/0001-57) , a qual obteve parecer favorável da Subunidade (peça 49) e da Unidade (peça 50) .
31.	A responsável foi notificada conforme ofícios abaixo:
	Natureza
	Comunicação 
	Data de expedição
	Peça
	Destinatário
	Origem do endereço
	Data da ciência ou motivo da devolução
	Peça da ciência
	Peça da Resposta

	Oitiva
	Ofício 39607/2020-Secomp-4
	31/07/2020
	52
	Auri Stela Mascarenhas de Araujo
	TCU
	14/08/2020
	53
	Não houve

	Oitiva
	Ofício 68995/2020-Secomp-4
	14/12/2020
	56
	Auri Stela Mascarenhas de Araujo
	Receita Federal
	28/12/2020
	58
	Não houve

32.	Como a responsável optou por não se manifestar, serão mantidas as análises das alegações de defesa já apresentadas à peça 43.
ANÁLISE DOS PRESSUPOSTOS DE PROCEDIBILIDADE DA IN/TCU 71/2012
Viabilidade do Exercício do Contraditório e Ampla Defesa
33.	Verifica-se que não há prejuízo ao contraditório e ampla defesa, uma vez que não houve o transcurso de mais de dez anos desde o fato gerador sem que tenha havido a notificação dos responsáveis pela autoridade administrativa federal competente (art. 6º, inciso II, c/c art. 19 da IN/TCU 71/2012, modificada pela IN/TCU 76/2016) , pois os recursos transferidos e as despesas impugnadas referem-se aos exercícios de 2013 a 2015, e os responsáveis foram notificados sobre as irregularidades pela autoridade administrativa competente conforme descrito no Relatório Completo do Tomador de Contas Especial nº 0164/2017 (peça 19, p. 4) .
Valor de Constituição da TCE
34.	Verifica-se, também, que o valor atualizado do débito apurado (sem juros) em 1/1/2017 é de R$ 325.475,33, portanto superior ao limite mínimo de R$ 100.000,00, na forma estabelecida conforme os arts. 6º, inciso I, e 19 da IN/TCU 71/2012, modificada pela IN/TCU 76/2016.
VERIFICAÇÃO DA EXISTÊNCIA DE OUTROS DÉBITOS
35.	Em atenção ao comando contido no item 9.4 do Acórdão 1772/2017-TCU-Plenário, de relatoria do Exmo. Ministro-Substituto Augusto Sherman Cavalcanti, e em atendimento ao disposto no art. 6º, § 1º, da Instrução Normativa TCU 71/2012, informa-se que não foi constatada a existência de outros débitos imputáveis aos responsáveis arrolados nestes autos em demais processos em tramitação no Tribunal. 
EXAME TÉCNICO
Esgotamento da via administrativa do Ministério da Saúde para ressarcimento do dano
36. 	Preliminarmente, oportuno consignar que, nos termos do art. 23, § 1º, do Decreto 7.827/2012, que regulamenta a Lei Complementar 141/2012, e item 9.3.5.2 do Acórdão 1072/2017-TCU-Plenário (Relator Min. Bruno Dantas) , foram esgotadas, na via administrativa de controle interno do Ministério da Saúde, as medidas para ressarcimento do dano, conforme notificações aos responsáveis constantes da peça 4, listadas também no Relatório Completo do Tomador de Contas nº 0164/2017 (peça 19, p. 4) .
Caracterização das irregularidades geradoras do dano ao erário
37.	Extrai-se da situação sintetizada na seção 'histórico' desta instrução que o tomador de contas identificou como ilícito gerador do dano de R$ 272.463,81 (valor histórico) as seguintes irregularidades:
a)	Ocorrência 1: falta de apresentação de notas fiscais comprovando as aquisições dos medicamentos dispensados pelo Programa Farmácia Popular do Brasil.
Dispositivos violados: Parágrafos 2° e 3° do art. 23, art. 39 e inciso I do art. 40 da Portaria GM/MS n° 971, de 15 de maio de 2012;
Responsáveis: Auri Stela Mascarenhas de Araujo - ME, CPNJ 12.161.089/0001-57, solidariamente à Sra. Auri Stela Mascarenhas de Araujo, na condição de empresária individual.
Conduta: deixar de apresentar as notas fiscais comprovando as aquisições dos medicamentos dispensados pelo Programa Farmácia Popular do Brasil.
Evidência: constatações nº 419817, 419823, 419825 e 419826 do Relatório de Auditoria nº 16137 do Denasus (peça 13, p. 5-6) . 
b)	Ocorrência 2: registro de dispensação de medicamentos do PFPB utilizando CPF/nome de pessoas falecidas.
Dispositivos violados: incisos I e II, do art. 40, da Portaria GM/MS nº 971/2012;
Responsáveis: Auri Stela Mascarenhas de Araujo - ME, CPNJ 12.161.089/0001-57, solidariamente com à Sra. Auri Stela Mascarenhas de Araujo, na condição de empresária individual.
Condutas: realizar registro de dispensação de medicamentos do PFPB utilizando indevidamente nome de pessoas falecidas.
Evidência: constatação nº 419819 do Relatório de Auditoria nº 16137 do Denasus (peça 13, p. 7) 
c)	Ocorrência 3: registro de dispensação de medicamentos em nome de funcionários do estabelecimento auditado, sem a comprovação da documentação.
Dispositivos violados: parágrafos 2° e 3° do art. 23, art. 39 e inciso I do art. 40 da Portaria GM/MS n° 971, de 15 de maio de 2012.
Responsáveis: Auri Stela Mascarenhas de Araujo - ME, CPNJ 12.161.089/0001-57, solidariamente com à Sra. Auri Stela Mascarenhas de Araujo, na condição de empresária individual.
Condutas: realizar dispensação de medicamento em nome de funcionário (s) e/ou responsável (eis) legal (is) do estabelecimento auditado sem a devida comprovação legal.
Evidência: constatação nº 419818 do Relatório de Auditoria nº 16137 do Denasus (peça 13, p. 6) .
d)	 Ocorrência 4: falta de apresentação de cupons vinculados e suas respectivas receitas.
Dispositivos violados: art. 39 da Portaria GM/MS nº 971, de 15/05/2012;
Responsáveis: Auri Stela Mascarenhas de Araujo - ME, CPNJ 12.161.089/0001-57, solidariamente à Sra. Auri Stela Mascarenhas de Araujo, na condição de empresária individual.
Condutas: deixar de apresentar cópias dos cupons fiscais e vinculados e das respectivas receitas médicas das dispensações.
Evidência: constatação nº 419822 do Relatório de Auditoria nº 16137 do Denasus (peça 13, p. 8) .
38.	Conforme discorrido a seguir no tópico desta peça instrutória intitulado 'Responsabilização da Pessoa Física dos Empresários Individuais, Sócios e Dirigentes dos Estabelecimentos Comerciais e Individualização das Condutas', está devidamente caracterizada a responsabilidade de cada pessoa, física e jurídica, incluída na relação de responsáveis desta tomada de contas especial, tendo em vista a natureza jurídica da farmácia ou drogaria, bem como o papel que as pessoas físicas exerciam  à frente do negócio.
Responsabilização da Pessoa Física dos Empresários Individuais
39.	Nos casos em que o estabelecimento comercial farmacêutico possui a natureza jurídica de empresa individual, o art. 2º do Decreto-Lei 1.706, de 23 de outubro de 1979 esclarece que as empresas individuais se equiparam a pessoa jurídica apenas para fins fiscais. Dessa forma, por não ser efetivamente uma pessoa jurídica, responde apenas a pessoa física do empresário individual.
40.	Nesse sentido se manifestou o Ministro Vital do Rego no voto condutor do Acórdão 4508/2020-TCU-Primeira Câmara:
	19. Não há dúvidas, na jurisprudência desta Corte de Contas, que a empresa individual não tem personalidade diversa e separada do titular, constituindo-se como única pessoa com único patrimônio, tanto assim que é desnecessária a desconsideração da personalidade jurídica para a condenação de responsável empresário individual. Nesse sentido, os Acórdão 2386/2020-TCU-Primeira Câmara (relator Min. Augusto Sherman) , 4.476/2019-TCU-2ª Câmara (Min. Subst. Marcos Bemquerer) , 8.698/2019-TCU-2ª Câmara (relator Min. Aroldo Cedraz) , 3.201/2018-TCU-2ª Câmara (relator Min. Aroldo Cedraz) , 10.922/2016-TCU-2ª Câmara (Min. Subst. André de Carvalho) , 4.784/2014-TCU1ª Câmara (Min. Benjamin Zymler) e 2.737/2013- TCU-Plenário (Rel. Min. José Jorge) , 1.563/2012TCU-Plenário (Min. Subst. Marcos Bemquerer) , dentre outros. 
41.	Esse mesmo entendimento é espelhado na doutrina e jurisprudência pátrias, onde o empresário individual, conquanto esteja inscrito no Cadastro Nacional de Pessoas Jurídicas, não é considerado pessoa jurídica, pois equivale a um comerciante exercendo atos de comércio individualmente. Nesse decisum, ao acatar sugestão do representante do Ministério Público, o relator, ao tempo que destacou que o responsável é a pessoa física, adotou posicionamento no sentido de que todas as referências ao empresário individual no processo trarão o seu CPF e o seu CNPJ.
42.	O caso concreto tratado nesta TCE envolve a empresária individual Sra. Auri Stela Mascarenhas de Araujo (CPF XXX.237.601-XX, CNPJ 12.161.089/0001-57) .
43.	Considerando os ilícitos acima identificados, a imputação de responsabilidade atende aos pressupostos estabelecidos na jurisprudência desta Corte de Contas. Com efeito, há elementos para individualizar as condutas, o nexo de causalidade entre estas e as irregularidades geradoras do dano e está caracterizada a atuação, no mínimo culposa, dos responsáveis, conforme resumido na matriz de responsabilização anexa a esta instrução e demonstrado na descrição das ocorrências listadas no tópico retro 'Caracterização das Irregularidades Geradoras do Dano ao Erário'. Dessa forma, encontram-se elementos probatórios nos autos que autorizam a responsabilização da Sra. Auri Stela Mascarenhas de Araujo (CPF XXX.237.601-XX, CNPJ 12.161.089/0001-57) , na condição de empresária individual.  
44.	Na seara do Direito Financeiro, é cediço que cabe ao responsável (neste caso, a empresária individual) demonstrar, por meio da documentação exigida nos normativos do PFPB, a boa e regular aplicação dos recursos públicos federais geridos no âmbito do referido programa, ainda que tais recursos financeiros lhes tenham sido repassados posteriormente à dispensação dos medicamentos, pois fora feito com base nas informações prestadas pelo estabelecimento comercial farmacêutico à luz das exigências previamente estabelecidas e aceitas pelo ente privado. 
45.	Cabia responsável comprovar, por meio de documentos hábeis (notas fiscais de entrada, receitas médicas, cupons vinculados, cupons fiscais etc) , que as dispensações de medicamentos repeitaram os normativos do programa.
Verificação do Prazo de Prescrição da Pretensão Punitiva
46.	Observa-se não ter ocorrido a prescrição da pretensão punitiva por parte do TCU que, nos termos do entendimento firmado no Acórdão 1441/2016-TCU-Plenário (Rel. Ministro Benjamin Zymler) , subordina-se ao prazo geral de prescrição indicado no art. 205 do Código Civil, qual seja, dez anos contados a partir da data de ocorrência da irregularidade sancionada, nos termos do art. 189 do Código Civil. As irregularidades discutidas nesta TCE ocorreram nos exercícios de 2013 a 2015, portanto há menos de 10 anos.
Citação
47.	Em cumprimento ao Despacho do Secretário da Secex-TCE (peça 26) , foi promovida a citação da Sra. Auri Stela Mascarenhas de Araujo por meio do Ofício 0699/2019-TCU/Secex-TCE, de 19/2/2019 (peça 28) , tendo tomado ciência em 11/3/2019, conforme AR juntado à peça 29.
48.	No dia 5/4/2019, de forma intempestiva, já que o prazo findara em 26/3/2019, a Sra. Auri Stela Mascarenhas de Araujo apresentou suas alegações de defesa (peça 31 e 32) .
Alegações de defesa
49.	A defendente, em suas alegações de defesa, apresentou cópia dos documentos solicitados, que comprovariam a aplicação regular dos Recursos do Sistema Único de Saúde (SUS) , no âmbito do Programa Farmácia Popular do Brasil - Aqui Tem Farmácia Popular (PFPB) , no período de janeiro de 2013 a junho de 2015.
50.	Alega por fim que, em que pese o esforço para apresentar a documentação completa, a defendente infelizmente não disporia de todos os comprovantes solicitados, haja vista parte da documentação ter se perdido em razão de um sinistro natural imprevisível e alheio a sua vontade.
Análise
51.	Conforme discorrido na seção 'Caracterização das irregularidades geradoras do dano ao erário', item 29 dessa instrução, à responsável foram imputadas as seguintes irregularidades:
a) falta de apresentação de notas fiscais comprovando as aquisições dos medicamentos dispensados pelo Programa Farmácia Popular do Brasil;
b) registro de dispensação de medicamentos do PFPB utilizando CPF/nome de pessoas falecidas;
c) registro de dispensação de medicamentos em nome de funcionários do estabelecimento auditado, sem a comprovação da documentação; e
d) falta de apresentação de cupons vinculados e suas respectivas receitas.
52.	A defendente apresentou, nas peças 30 e 31, cinquenta notas fiscais com o intuito de ilidir a irregularidade da alínea 'a'. Das notas apresentadas, trinta e oito já foram analisadas pelo Denasus no Relatório de Auditoria nº 16137, conforme quadro constante da peça 14, p. 1 e 2, sendo consideradas como elementos novos as seguintes:
	Ordem
	Nº da NF-e
	Chave de acesso

	1
	23631
	2115 0311 7855 1500 0160 5500 0000 0236 3110 0002 5362

	2
	18078
	2115 0501 0728 3500 0543 5500 0000 0180 7810 0062 9339  

	3
	18077
	2115 0501 0728 3500 0543 5500 0000 0180 7710 0062 9323

	4
	88302
	1715 0604 3303 2100 0105 5500 1000 0883 0214 5134 9361

	5
	21378
	2115 0701 0728 3500 0543 5500 0000 0213 7810 0066 2331

	6
	21857
	2115 0801 0728 3500 0543 5500 0000 0218 5710 0066 7121

	7
	39727
	1713 0201 0728 3500 0209 5500 1000 0397 2710 0038 8508

	8
	63570
	1713 0400 4299 3800 02?2 5500 1000 0635 7011 0131 7560

	9
	44362
	1713 0601 0728 3500 0209 5500 1000 0443 6210 0043 4740

	10
	16902
	2113 1211 7855 1500 0160 5500 0000 0169 0210 0001 8030

	11
	87340
	2114 0103 5209 2400 0107 5500 0000 0873 4010 0102 7019

	12
	21599
	2114 1011 7855 1500 0160 5500 0000 0215 9910 0002 3230 

53.	Em virtude da apresentação de novos documentos, foi realizada, no dia 27/12/2019, Instrução Preliminar com proposta de diligência ao Departamento Nacional de Auditoria do SUS/Serviço de Auditoria no Maranhão (SEAUD/MA/DENASUS/MA/MS) para que procedesse à análise das novas notas fiscais apresentadas e verificasse se eram capazes de ilidir, no todo ou em parte, as irregularidades apontadas nas  constatações nº 419817, 419823, 419825 e 419826 do Relatório de Auditoria nº 1613 do Denasus, caracterizadas pela falta de apresentação de notas fiscais comprovando as aquisições dos medicamentos dispensados pelo Programa Farmácia Popular do Brasil, proposta a qual obteve parecer favorável da Subunidade e da Unidade (peça 32, 33 e 34) .
54.	O Denasus foi diligenciado por meio do Ofício 4020/2019 (peça 35) , tendo tomado ciência no dia 17/1/2020, conforme AR juntado à peça 39.
55.	No dia 4/2/2020, o Departamento Nacional de Auditoria do SUS encaminhou o Ofício nº 22/2020, em resposta à diligência (peça 40) .
56.	No documento constante da peça 40, o Denasus informou que, após a análise das notas fiscais apresentadas pela Sra. Auri Stela Mascarenhas de Araújo (CPF XXX.237.601-XX) , verificou-se que elas não são capazes de ilidir as irregularidades apontadas nas constatações nº 419817, 419823, 419825 e 419826 do Relatório de Auditoria nº 16137, haja vista não se prestarem à comprovação de aquisição dos medicamentos para os quais se solicitou autorização de dispensação.
57.	Conforme o art. 17 da Portaria 971/2012, a Autorização de Dispensação de Medicamentos e Correlatos (ADM) será processada por meio eletrônico, em tempo real, com base no código de barras EAN da embalagem do medicamento e/ou do correlato. Ao realizar a venda de um medicamento no âmbito do PFPB, a responsável solicitou autorização no sistema ADM e preencheu o número do código de barras EAN do medicamento o qual pretendia dispensar. Dessa forma, para comprovar que tal medicamento existia em seu estoque, de forma a não se caracterizar a fraude denominada 'venda fantasma', é preciso que a responsável apresente a nota fiscal de aquisição específica daquele medicamento, com o mesmo código de barras informado no momento da solicitação de Autorização de Dispensação de Medicamentos e Correlatos (ADM) . Verifica-se que nenhuma das notas fiscais apresentadas são capazes de comprovar a aquisição dos medicamentos dispensados relacionados nas constatações nº 419817, 419823, 419825 e 419826 do Relatório de Auditoria nº 16137 do Denasus (peça 13, p. 5-6) .
58.	Quanto às irregularidades de registro de dispensação de medicamentos do PFPB utilizando CPF/nome de pessoas falecidas; registro de dispensação de medicamentos em nome de funcionários do estabelecimento auditado, sem a comprovação da documentação; e falta de apresentação de cupons vinculados e suas respectivas receitas, a responsável não apresentou alegações.
Culpabilidade
59.	No âmbito do TCU, é considerado de boa-fé o responsável que, embora tenha concorrido para o dano ao erário ou outra irregularidade, seguiu as normas pertinentes, os preceitos e os princípios do direito. A análise, portanto, é feita sob o ponto de vista objetivo, sem que seja necessária a comprovação de má-fé (dolo) , mas apenas da ausência de boa-fé objetiva (Acórdão 7936/2018-TCU-Segunda Câmara, rel. Min. Augusto Sherman) .
60.	Dessa forma, não é possível atestar a boa-fé da responsável, já que o dano decorreu justamente do descumprimento das normas e princípios do Programa Farmácia Popular do Brasil - PFPB. É possível afirmar que os responsáveis tinham consciência da ilicitude dos atos, haja vista terem assinado termo de adesão no qual requereram a habilitação nas condições estabelecidas pela Portaria que rege o Programa, da qual declararam expressamente estarem cientes de todo o conteúdo e exigências, as quais aceitaram e se comprometeram a cumprir.
Verificação do Prazo de Prescrição da Pretensão Punitiva
61.	Observa-se não ter ocorrido a prescrição da pretensão punitiva por parte do TCU que, nos termos do entendimento firmado no Acórdão 1441/2016-TCU-Plenário (Rel. Ministro Benjamin Zymler) , subordina-se ao prazo geral de prescrição indicado no art. 205 do Código Civil, qual seja, dez anos contados a partir da data de ocorrência da irregularidade sancionada, nos termos do art. 189 do Código Civil. As irregularidades discutidas nesta TCE ocorreram nos exercícios de 2013 a 2015, bem como houve interrupção do prazo prescricional, em 6/2/2019, em função do ato que determinou a citação (peça 26) , portanto há menos de 10 anos, não restando caracterizada a prescrição da pretensão punitiva.
CONCLUSÃO
62.	Em face da análise promovida na seção 'Exame Técnico', propõe-se rejeitar as alegações de defesa apresentadas pela Sra. Auri Stela Mascarenhas de Araujo (CPF XXX.237.601-XX, CNPJ 12.161.089/0001-57) , uma vez que não foram suficientes para sanear as irregularidades a ela atribuídas.
63.	Por fim, inexistindo nos autos elementos que demonstrem a boa-fé da responsável ou a ocorrência de outros excludentes de culpabilidade, conforme exposto na seção 'Culpabilidade', devem suas contas ser, desde logo, julgadas irregulares, nos termos do art. 202, § 6º, do Regimento Interno/TCU, procedendo-se à sua condenação em débito e à aplicação da multa prevista no art. 57 da Lei 8.443/1992.
PROPOSTA DE ENCAMINHAMENTO
64.	Diante do exposto, submetem-se os autos à consideração superior, propondo:
a)	rejeitar as alegações de defesa apresentadas pela Sra. Auri Stela Mascarenhas de Araujo (CPF XXX.237.601-XX, CNPJ 12.161.089/0001-57) ;
b)	com fundamento nos arts. 1º, inciso I, 16, inciso III, alíneas 'b' e 'c' da Lei 8.443/1992 c/c os arts. 19 e 23, inciso III, da mesma Lei, e com arts. 1º, inciso I, 209, inciso IV, 210 e 214, inciso III, do Regimento Interno, que sejam julgadas irregulares as contas da Sra. Auri Stela Mascarenhas de Araujo (CPF XXX.237.601-XX, CNPJ 12.161.089/0001-57) e condená-la ao pagamento das quantias a seguir especificadas, com a fixação do prazo de quinze dias, a contar das notificações, para comprovar, perante o Tribunal (art. 214, inciso III, alínea 'a', do Regimento Interno) , o recolhimento das dívidas aos cofres do Fundo Nacional de Saúde, atualizadas monetariamente e acrescidas dos juros de mora, calculados a partir das datas discriminadas, até a data dos recolhimentos, na forma prevista na legislação	 em vigor, abatendo-se, na oportunidade, os valores já ressarcidos:
	DATA DA OCORRÊNCIA
	VALOR ORIGINAL
 (R$) 
	D/C

	14/03/2013
	3.508,80
	D

	15/03/2013
	12,42
	D

	15/03/2013
	120,15
	D

	19/04/2013
	3.417,60
	D

	19/04/2013
	3,20
	D

	28/04/2013
	4.665,12
	D

	29/04/2013
	12,42
	D

	29/04/2013
	120,15
	D

	29/04/2013
	12,42
	D

	31/05/2013
	24,80
	D

	31/05/2013
	2.983,68
	D

	04/06/2013
	3.885,00
	D

	05/06/2013
	1.033,29
	D

	28/06/2013
	2,40
	D

	28/06/2013
	2,40
	D

	28/06/2013
	22,02
	D

	31/07/2013
	1.709,94
	D

	31/07/2013
	9,60
	D

	02/09/2013
	148,32
	D

	01/10/2013
	3.099,87
	D

	01/10/2013
	12,42
	D

	01/10/2013
	12,42
	D

	02/10/2013
	2.022,00
	D

	12/11/2013
	6.147,96
	D

	06/12/2013
	8.047,47
	D

	30/12/2013
	5.998,86
	D

	07/02/2014
	3.827,85
	D

	31/03/2014
	4.155,72
	D

	31/03/2014
	3,20
	D

	31/03/2014
	30,60
	D

	09/04/2014
	1.105,38
	D

	16/04/2014
	1.354,50
	D

	13/05/2014
	72,09
	D

	30/05/2014
	1.202,70
	D

	02/06/2014
	932,10
	D

	06/06/2014
	168,21
	D

	04/07/2014
	915,99
	D

	31/07/2014
	1.433,40
	D

	01/08/2014
	6.031,53
	D

	01/08/2014
	49,10
	D

	09/09/2014
	23.278,92
	D

	09/09/2014
	38,40
	D

	09/09/2014
	38,40
	D

	02/10/2014
	9.828,90
	D

	02/10/2014
	19,20
	D

	03/10/2014
	12.471,57
	D

	03/11/2014
	12.517,65
	D

	28/11/2014
	32.004,84
	D

	28/11/2014
	19,20
	D

	28/11/2014
	31,33
	D

	14/01/2015
	27.645,84
	D

	14/01/2015
	19,20
	D

	14/01/2015
	38,40
	D

	09/02/2015
	33.980,94
	D

	09/02/2015
	26,53
	D

	03/03/2015
	14.201,73
	D

	04/03/2015
	10.573,80
	D

	02/04/2015
	7.639,88
	D

	02/04/2015
	14,40
	D

	05/05/2015
	5.068,04
	D

	12/06/2015
	12.742,26
	D

	12/06/2015
	106,12
	D

	07/07/2015
	1.716,83
	D

	07/07/2015
	31,33
	D

	05/08/2015
	93,00
	D

c)	aplicar à Sra. Auri Stela Mascarenhas de Araujo (CPF XXX.237.601-XX) a multa prevista no art. 57 da Lei 8.443/1992 c/c o art. 267 do Regimento Interno, com a fixação do prazo de quinze dias, a contar das notificações, para comprovar, perante o Tribunal (art. 214, inciso III, alínea 'a', do Regimento Interno) , o recolhimento das dívidas aos cofres do Tesouro Nacional, atualizadas monetariamente desde a data do acórdão até a dos efetivos recolhimentos, se forem pagas após o vencimento, na forma da legislação em vigor;
d)	autorizar, desde logo, nos termos do art. 28, inciso II, da Lei 8.443/1992, a cobrança judicial das dívidas, caso não atendidas as notificações;
e)	autorizar, desde logo, e com fundamento no art. 26, da Lei 8.443/1992 c/c o art. 217, do Regimento Interno do TCU, caso seja do interesse da responsável, o parcelamento das dívidas em até 36 parcelas, devendo incidir, sobre cada uma, os encargos legais devidos, sem prejuízo de alertá-la de que, caso opte por essa forma de pagamento, a falta de comprovação do recolhimento de qualquer parcela implicará o vencimento antecipado do saldo devedor, nos termos do art. 26, parágrafo único, e 59, da Lei 8.443/1992 c/c o art. 217, § 2º, do Regimento Interno do TCU;
f)	enviar cópia do Acórdão que vier a ser prolatado à Procuradoria da República no Estado do Maranhão, ao Fundo Nacional de Saúde e aos responsáveis, e informar-lhes que a deliberação, acompanhada do Relatório e do Voto que a fundamenta, está disponível para a consulta no endereço www.tcu.gov.br/acordaos, além de esclarecer que, caso requerido, o TCU poderá fornecer sem custos as correspondentes cópias, de forma impressa;
g)	 informar à Procuradoria da República no Estado do Maranhão, que, nos termos do parágrafo único do art. 62 da Resolução TCU 259/2014, os procuradores e membros do Ministério Público credenciados nesta Corte podem acessar os presentes autos de forma eletrônica e automática, ressalvados apenas os casos de eventuais peças classificadas como sigilosas, as quais requerem solicitação formal.".
	É o Relatório.

não há.

Procurador Júlio Marcelo de Oliveira.

TOMADA DE CONTAS ESPECIAL. AUDITORIA DENASUS. FARMÁCIA POPULAR. DISPENSAÇÃO DE MEDICAMENTOS UTILIZANDO CPFs DE PESSOAS FALECIDAS E DE FUNCIONÁRIOS DO ESTABELECIMENTO. FALTA DE APRESENTAÇÃO DAS NOTAS FISCAIS DE AQUISIÇÃO. CITAÇÃO. REJEIÇÃO DAS ALEGAÇÕES DE DEFESA. CONTAS IRREGULARES. DÉBITO. MULTA.

TOMADA DE CONTAS ESPECIAL (TCE)

Secretaria de Controle Externo de Tomada de Contas Especial (SecexTCE).

Em exame Tomada de Contas Especial instaurada pelo Fundo Nacional de Saúde/Ministério da Saúde (FNS/MS) , em desfavor da empresa Auri Stela Mascarenhas de Araújo - ME, solidariamente com a Sra. Auri Stela Mascarenhas de Araújo, na condição de empresária individual, em razão da aplicação irregular dos recursos do Sistema Único de Saúde (SUS) no âmbito do Programa Farmácia Popular do Brasil - Aqui Tem Farmácia Popular (PFPB) , no período de janeiro de 2013 a junho de 2015 (peça 19) .
O presente feito originou-se de auditoria realizada pelo Departamento Nacional de Auditoria do SUS (Denasus) em janeiro de 2016, que apontou irregularidades que representavam indícios de dano ao erário da ordem de R$ 272.463,81, em valores históricos (peças 13 a 17, Relatório de Auditoria 16137) , destacando-se as seguintes:
	a) ausência de apresentação de notas fiscais comprovando as aquisições dos medicamentos e/ou correlatos dispensados pelo Programa Farmácia Popular do Brasil;
	b) registro de dispensação de medicamentos do PFPB utilizando CPF/nome de pessoas falecidas;
	c) falta de apresentação de cupons vinculados e/ou respectivas cópias de receitas médicas e documentos; e
	d) registro de dispensação de medicamentos em nome de funcionários do estabelecimento auditado, sem a comprovação da documentação.
Tais constatações foram mantidas pelo Denasus, mesmo após examinadas as justificativas apresentadas pelos responsáveis ainda durante a fase interna (peça 13, p. 5-13) . 
Já no âmbito desta Corte, após exame preliminar dos elementos que compõem os autos (peças 24-26) , a Secex-TCE promoveu a citação da Sra. Auri Stela Mascarenhas de Araújo (peça 28) , tendo sido apresentadas alegações de defesa às peças 30-31. 
Na sequência, em virtude da apresentação pela responsável de documentos não examinados anteriormente pelo Ministério da Saúde, foram promovidas diligências ao Denasus, a fim de que procedesse à análise das novas notas fiscais apresentadas e a viabilidade de elidirem, no todo ou em parte, as irregularidades apontadas nas constatações 419817, 419823, 419825 e 419826 do relatório de auditoria (peça 35) , cuja resposta encontra-se à peça 40.
Por meio da instrução de peças 43-45, a SecexTCE havia proposto julgar irregulares as contas da responsável e condená-la ao pagamento do dano apurado, bem como da multa legal.
Por meio do Despacho de peça 47, entretanto, deixei de acolher a proposta naquele momento, em virtude de entender necessário que a responsável fosse notificada quanto ao teor do exame complementar promovido pelo Denasus, à peça 40, a fim de que pudesse se manifestar a este respeito, oportunizando-lhe o exercício do contraditório e ampla defesa.
Isto porque das cinquenta notas fiscais apresentadas em suas alegações de defesa (peças 30-31) , doze ainda não haviam sido examinadas anteriormente pelo Denasus (peça 43, p. 7) . 
Nestes termos, considerando-se a ausência de nova manifestação da responsável (peças 56-59) , a unidade técnica lançou aos autos - com a chancela do Parquet especializado (peça 63) - sua derradeira instrução (peças 60-62) , no mesmo sentido de julgar irregulares as contas da Sra. Auri Stela Mascarenhas de Araújo e condená-la ao pagamento do dano apurado e da multa legal.
Acolho a referida proposta, incorporando a respectiva análise às minhas razões de decidir.
As alegações de defesa da responsável atinentes à constatação "a" do item 2 supra (peças 30-31) , examinadas pela unidade técnica em ambas as instruções de mérito anteriores (peça 32, p. 7-8; peça 60, p. 7-8) , mostraram-se incapazes de afastar os indícios de dano ao erário ensejadores da presente tomada de contas especial.
A despeito do esforço da responsável em apresentar novos documentos a esta Corte, as notas fiscais apresentadas - consoante examinado pelo Denasus (peças 13-14 e 40) - não permitiram a comprovação de aquisição dos medicamentos para os quais solicitara dispensação. Isto porque persistiu a divergência entre o cruzamento dos códigos de barra EAN dos medicamentos constantes dos documentos fiscais e aqueles constantes dos sistemas informatizados do Ministério da Saúde, informados pelo estabelecimento - nos termos dispostos nos arts. 17 e 50, VIII, "a", da Portaria GM-Ministério da Saúde 971/2012 - por ocasião da dispensação dos medicamentos beneficiados, violando as regras previstas na Portaria GM-Ministério da Saúde 971/2012 - revogada em 2016 e aplicável à época -, em seus artigos 40 e 23, §2º, entre outros. Além disso, em relação às constatações "b", "c" e "d" supra, a responsável não apresentou defesa, persistindo os apontamentos da equipe do Denasus.
Com efeito, restaram inexplicadas as irregularidades ensejadoras da presente tomada de contas especial, de sorte que a responsável deve ter suas contas julgadas irregulares, com a condenação ao ressarcimento da integralidade dos valores apurados (R$ 272.463,81, em valores históricos) e a aplicação da multa estabelecida no artigo 57 da Lei Orgânica.
Por fim, destaco que deixo de carrear para a minuta de acórdão tão-somente a proposição instrutória de autorizar-se, desde já, o parcelamento das dívidas imputadas, tendo em vista entender tratar-se de providência que somente deve ser adotada em face de solicitação do interessado. 
Ante o exposto, manifesto-me por que o Tribunal aprove o acórdão que ora submeto à deliberação deste Colegiado.
TCU, Sala das Sessões, em 22 de junho de 2021.
AUGUSTO SHERMAN CAVALCANTI 
Relator